【裁判字號】    90,上訴,2112
【裁判日期】    900822
【裁判案由】    殺人
【裁判全文】
臺灣高等法院刑事判決                            九十年度上訴字第二一一二號
    上  訴  人
    即  被  告  丙○○
    指定辯護人  本院甲○辯護人
右上訴人因殺人案件，不服臺灣基隆地方法院八十九年度重訴字第十三號，中華民國
九十年五月九日第一審判決（起訴案號：臺灣基隆地方法院檢察署八十九年度偵字第
二一四一、二一四二、二一六六號）提起上訴，本院判決如左：
    主  文
上訴駁回。
    事  實
一、丙○○（台語綽號『賊仔挽』）、林昭銘（台語綽號『二頭』）本係好友，二人
    前因口角而心存怨隙，交誼破裂。民國（下同）八十九年五月十九日晚間八時許
    ，丙○○偕同友人丁○○（台語綽號『爛肚凰』，業經原審以同案判處有期徒刑
    拾貳年褫奪公權陸年確定）與不知情之友人陳燦燁（台語綽號『賊仔華』）、鄭
    正乾（台語綽號『大陸仔』，業經檢察官不起訴處分確定）至基隆市○○路九十
    一號陳明寶所經營之「老店新開張」小吃店內飲酒聊天，席間，鄭正乾於同日晚
    間九時三十分許，以電話邀約其好友林昭銘至該店一敘，丙○○得知後，因其早
    已對林昭銘心生不滿，認報復之機不可失，乃起意欲將林昭銘殺害，而暗中進入
    該店廚房，將陳明寶所有插置於碗櫥櫃內碗盤縫隙間準備供殺魚所用之鋒利尖刀
    一把取出（公訴人誤認該把尖刀係水果刀），藏放於碗櫥櫃旁料理桌之砧板上，
    其上則以陳明寶所有供擦拭、覆蓋碗盤所用之抹布加以遮蓋，佈置妥當後，丙○
    ○於同日晚間九時四十分許將丁○○招至該店門外之電線桿旁，以手摟住丁○○
    之肩膀，告訴丁○○稱其已將尖刀一把以抹布遮蓋藏放於該店廚房碗櫥櫃旁之砧
    板上，教唆丁○○持該把尖刀刺殺林昭銘，丁○○因受丙○○之教唆，而萌生殺
    害林昭銘之犯意，斯時適逢林昭銘偕同友人張宜昌、宋莉夫婦抵達，丙○○、丁
    ○○乃與林昭銘、張宜昌、宋莉一同進入小吃店內繼續飲酒聊天。當晚除鄭正乾
    以電話邀約林昭銘前來一敘外，陳燦燁另以電話邀約陳明寶之胞弟陳慶榮前來商
    談辦理護照事宜（陳慶榮約於當晚九時三十分許抵達），鄭正乾之不知情友人楊
    杰亦前來清償其積欠鄭正乾之借款新台幣二萬元（楊杰約於當晚十時抵達），並
    有一名不知情之綽號「阿仁」成年男子前來與在座之人飲酒聊天（「阿仁」約於
    張宜昌、宋莉夫婦離去前不久抵達），張宜昌、宋莉夫婦則因事於當晚九時五十
    五分許離開。同日晚間十時許，丙○○、丁○○、陳燦燁、鄭正乾、林昭銘、陳
    慶榮、楊杰及「阿仁」於飲酒聊天之際，丁○○基於之前受丙○○教唆所萌生之
    殺害林昭銘犯意，獨自進入該店廚房內，依丙○○先前之指示取出該把以抹布遮
    蓋藏放於砧板上之尖刀，悄悄走至林昭銘背後，趁林昭銘坐在椅子上與他人飲酒
    聊天而不注意之際，以臺語咒罵一句「幹你娘，被你欺負的很慘」後，以右手持
    刀，採取由右往左、由下往上、由後往前之方式，先朝林昭銘之右後背部猛刺一
    刀（位於頭頂下方四十四公分、右側八公分處），致林昭銘受有右後第九根、第
    十根肋骨切斷，深及肝臟十五公分併有腹部約三千公撮出血血塊之傷害，斯時林
    昭銘因劇痛而失去反抗能力，丁○○猶未罷手，將該刀拔出後，復以由左往右、
    由上往下、由後往前之方式，朝林昭銘之左肩處猛刺一刀，並往後拖刀約一．三
    公分長，致林昭銘受有左肩三公分創傷及長約一．三公分之拖刀痕，深達十八公
    分及於皮下組織等傷害，丁○○嗣以左手按住林昭銘之肩膀欲將該刀拔出而不慎
    劃傷自己之左手大拇指，陳慶榮見狀，趁機搶下丁○○手上之尖刀，丁○○始未
    能繼續刺殺林昭銘，楊杰則跑出店外招攔計程車，陳慶榮、鄭正乾一同攙扶林昭
    銘上車，並由鄭正乾護送林昭銘至國軍基隆醫院救治，再轉往財團法人長庚紀念
    醫院基隆分院急救，丁○○則因左手大拇指流血不止，自行離開該店，前往財團
    法人長庚紀念醫院基隆分院治療，丙○○、陳燦燁、楊杰及「阿仁」先後相繼離
    去。陳明寶、陳慶榮（以上二人均業經原審判處共同湮滅關係他人刑事被告案件
    之證據，各處拘役參拾日，如易科罰金，均以參佰元折算壹日，扣案之抹布肆條
    沒收。均緩刑貳年確定）見該店桌面、牆壁及他板上均留有林昭銘遭丁○○刺殺
    所噴濺之血跡，餐桌上並留有丁○○持以刺殺林昭銘而沾染血跡之尖刀一把，陳
    明寶、陳慶榮均明知該等物證乃關係丁○○殺害林昭銘之刑事被告案件證據，惟
    因渠等心中害怕，且顧及翌日猶須開店作生意，為免受影響，竟未報警處理，而
    於同日晚間十時三十分許，由陳慶榮負責收拾桌上碗盤，並以抹布擦拭桌面及部
    分地面血跡，陳明寶則用清水沖洗現場殘留之血跡，並於清洗碗盤之際，一併將
    該把尖刀上之血跡洗淨，陳明寶、陳慶榮共同以此方法湮滅關係他人刑事被告案
    件之證據。迄八十九年五月二十日凌晨，警方循線獲悉丁○○於上址持刀刺傷林
    昭銘，且因拇指刀傷於財團法人長庚紀念醫院基隆分院接受治療時，遭林昭銘之
    友人圍毆，警方乃先將丁○○帶回基隆市警察局第二分局和一路派出所保護，至
    八十九年五月二十日下午十二時二十分，林昭銘因出血性休克不治死亡後，乃正
    式逮捕丁○○，警方並於「老店新開張」小吃店內扣得陳明寶所有供擦拭現場血
    跡所用之抹布四條及丁○○持以刺殺林昭銘所用之尖刀一把。
二、案經被害人林昭銘之胞妹乙○○訴由基隆市警察局第二分局報告暨臺灣基隆地方
    法院檢察署檢察官相驗屍體後自動檢舉偵查起訴。
    理  由
一、訊據被告丙○○，矢口否認有何教唆丁○○殺害林昭銘之犯行，並辯稱伊與林昭
    銘係多年好友，之前伊因另案逃亡大陸期間，林昭銘時常匯錢資助伊，伊不可能
    教唆任何人殺害林昭銘，且事發之際，伊因不勝酒力而靠在牆上睡覺，不知究竟
    發生何事，事發翌日始聽朋友敘及；而丁○○係遭警察刑求及被害人林昭銘之友
    人恐嚇，又因酒醉意識不清，始自第二次警訊之後改稱係受其教唆而殺人，丁○
    ○此部分供述並不實在云云。
二、經查：
  (一)丁○○於右揭時地，手持扣案之尖刀立於被害人林昭銘背後，朝林昭銘右後背部
    及左肩處分別刺殺一刀，致林昭銘受有右後第九根、第十根肋骨切斷，深及肝臟
    十五公司併有腹部約三千公撮出血血塊、左肩三公分創傷及長約一．三公分之拖
    刀痕，深達十八公分及於皮下組織等傷害，林昭銘經送醫急救後，因出血性休克
    不治死亡之事實，業經原審以同案審認明確並依殺人罪判處丁○○有期徒刑拾貳
    年，褫奪公權陸年確定，核先明，而丁○○係受被告丙○○之教唆，始萌生殺
    害林昭銘之犯意，且被告丙○○曾於基隆隆市○○路九十一號陳明寶所經營之「
    老店新開張」小吃店門外告知丁○○其已將扣案之尖刀藏放於廚房碗櫥櫃旁料理
    桌之砧板上，其上並以抹布遮蓋，指示丁○○持該刀刺殺林昭銘之事實，迭據丁
    ○○於警訊及偵查中供述明確（詳見警方八十九年五月二十日晚間六時十五分偵
    訊筆錄及檢察官八十九年五月二十一日下午二時三十分訊問筆錄），復有丁○○
    於案發現場指陳兇刀藏放地點暨藏放方式之照片二張在卷為證，並經陳明寶於原
    審審理時明確供稱伊確定扣案之尖刀原本係插置於廚房碗櫥櫃內之碗盤縫隙間，
    並非置於碗櫥櫃旁之砧板上等語明確，亦核與證人宋莉於原審調查時到庭具結證
    稱：「我們（指其與張宜昌）跟林昭銘要進去店之前，在店門口就看到賊仔挽（
    指被告丙○○）用手勾住爛肚凰（指丁○○）的肩膀在說話，我沒有聽到話的內
    容，他們就站在店外馬路旁的電線桿的旁邊，林昭銘叫他們才知道我們來了。」
    等情相符（詳見原審九十年二月九日訊問筆錄），是丁○○上開自白有前述積極
    證據佐證，洵堪採信。丁○○嗣雖辯稱被告丙○○僅叫伊教訓林昭銘，並沒有叫
    伊刺殺林昭銘云云，然查本件扣案之尖刀既係被告丙○○於教唆丁○○刺殺林昭
    銘前，預先於該店廚房內藏放妥當，已詳如前述，倘被告丙○○僅基於普通傷害
    之犯意教唆丁○○「教訓」林昭銘，豈有預先藏置客觀上足奪人命之銳利尖刀一
    把供丁○○使用之理；再者，丁○○與被害人林昭銘僅係點頭之交，雙方並不熟
    識，亦從無仇恨過節，此經丁○○於警訊及偵審中多次自承在卷，若非經由被告
    丙○○之教唆，丁○○怎可能僅因於酒席間遭林昭銘言語刺激即起意持刀殺人？
    且衡諸丁○○與被告丙○○並無仇隙，丁○○應無設詞誣陷被告丙○○之理，核
 丁○○此項辯解，無非係事後迴護被告丙○○之詞，不足採信。
  (二)至被告丙○○辯稱丁○○係遭警察刑求及被害人林昭銘之友人恐嚇，又因酒醉意
    識不清，始自第二次警訊之後改稱係受其教唆而殺人，丁○○此部分供述並不實
    在云云。然丁○○於原審調查中陳稱：「（對於警訊筆錄是否按照你的意識所做
    的筆錄？）是，我識字，筆錄我也看過，筆錄也是依照我的話記載，指印也是我
    蓋的。」、「（八十九年五月二十日派出所移送到檢察官時，當時的精神狀況如
    何？）當時已經清醒了。」、「（你在派出所做筆錄時警察有無刑求及有無被死
    者的親戚朋友打？）都沒有，甚至到現場時也沒有被打，死者家屬做筆錄時我在
    二樓，所以我不知道，有那些人到派出所我不知道。」等語（詳見原審八十九年
    十二月二十七日訊問筆錄），且證人張簡同枝（即第一次訊問丁○○之警員）亦
    於原審到庭具結證稱：「剛開始時我們是做夜間訊問，但丁○○因為酒醉無法做
    筆錄，一直到（八十九年）五月二十日早上十時許從醫院得來的消息，表示傷者
    已經無法救，所以我們才對丁○○做筆錄，做筆錄時丁○○意識清楚，我們沒有
    刑求，做筆錄時有丁○○的姐姐在身邊。」、「（在派出所有無死者的朋友在派
    出所做出傷害丁○○的行為？）我們（對）丁○○訊問完畢，將丁○○隔離在二
    樓，並且有管理秩序。」等語（詳見原審九十年一月十二日訊問筆錄），另證人
    劉海鯤（第二次訊問丁○○之警員）亦於原審到庭具結證稱：「這份（八十九年
    五月二十日警訊複訊筆錄）是我做的，在和一路派出所主管辦公室內，在場的有
    我跟刑事組小隊長及丁○○，其他的人我們都隔離，我們沒有對丁○○刑求。」
    等語明確（詳見原審九十年二月九日訊問筆錄）。丁○○事後雖翻異前詞，改稱
    在派出所曾遭死者的朋友恐嚇云云，但並無任何積極事證足實其說，且核與證人
    張簡同枝、劉海鯤之證述情節不符，不足為信。是以丁○○翻異之詞，不得作為
    對被告有利之證據。
  (三)被告丙○○另辯稱事發之際伊正靠在牆邊睡覺，不知究竟發生何事，不可能教唆
    丁○○殺人云云，然查，被告丙○○於案發之際究竟坐在何位置？雖丁○○、陳
    慶榮、陳明寶及證人鄭正乾、陳燦燁、宋莉、張宜昌、楊杰等人之陳述情節及於
    原審庭繪之現場位置圖均有所出入，惟衡諸案發之際在場之人皆曾飲酒，且席間
    亦曾互換座位，是各人就當場情狀之描述，難免相異，渠等憑其所存記憶而為陳
    述，縱有不同，亦屬常情，然本件丁○○、陳慶榮及證人鄭正乾、陳燦燁、宋莉
    、張宜昌、楊杰之記憶所及，均能證明被告丙○○於案發之際所坐位置並未靠於
    牆邊，有上開丁○○、陳慶榮與證人庭繪之現場位置圖在卷可稽，再者，丁○○
    於原審調查時明確供稱其於行兇之際，被告丙○○正低頭與他人說話，並無靠在
    牆邊打瞌睡之情形（詳見原審八十九年十二月二十七日訊問筆錄），另證人宋莉
    、張宜昌於原審亦證稱渠等離開之際，尚有與被告丙○○打招呼，當時被告丙○
    ○仍能喝酒、聊天，並無酒醉打瞌睡之情形（詳見原審九十年二月九日訊問筆錄
    ），且被告先則辯稱係靠在牆邊睡覺，嗣則改稱係趴在桌上睡覺，旋又改稱當時
    坐在牆角，並不確定是否趴在桌上睡覺（詳見原審九十年四月十八日審判筆錄）
    ，其辯詞前後不一，又核與丁○○、陳慶榮及證人鄭正乾、陳燦燁、宋莉、張宜
    昌、楊杰所指證之情節不符，顯係畏罪卸責之詞，殊無可採。至被告於本院調查
    時辯稱沒有與丁○○在電線桿旁講話，惟核與事實不符，亦無可採，附此敘明。
    綜合上開證據研判，丁○○係受被告丙○○之教唆而萌生殺害林昭銘之犯意，
    進而持刀刺殺林昭銘，致林昭銘因出血性休克不治死亡，丙○○事後否認前情，
    不足採信。本件事證明確，丙○○之犯行洵堪認定。
三、被告丙○○教唆丁○○持刀刺殺被害人林昭銘，係教唆犯，依刑法第二十九條第
    二項之規定，應依其所教唆之罪處罰之，是核被告丙○○所為，係犯刑法第二百
    七十一條第一項之教唆殺人罪。原審以上訴人罪證明確，適用刑法第二百七十一
    條第一項、第二十九條第二項，審酌被告丙○○與被害人林昭銘本係好友，僅因
    口角而心存怨隙，交誼破裂，竟暗藏鋒利尖刀，教唆丁○○持以殺害之，其惡性
    之深實與親自持刀殺人相去無幾，且其誘使尚無不良前科之丁○○犯罪，徒增社
    會問題，危害公共安全，犯後亦未見悔意，且於案發後未賠償被害人家屬所受損
    害等一切情狀，處有期徒刑十二年，並認其犯罪性質有褫奪公權之必要，併予宣
    告褫奪公權六年。另敘明扣案之尖刀一把係陳明寶所有之物，非被告丙○○所有
    供殺害林昭銘所用之物，業據陳明寶供承在卷，且非違禁物，爰不併予宣告沒收
    。認事用法均無不合，量刑亦屬適當，被告上訴論旨，猶執陳詞，空言否認犯罪
    ，指摘原判決不當，為無理由，應予駁回。
據上論斷，應依刑事訴訟法第三百六十八條，判決如主文。
本案經檢察官蔡薰慧到庭執行職務。
中    華    民    國      九十    年      八        月      二十二      日
                              臺灣高等法院刑事第八庭
                                  審判長法  官  蔡  秀  雄
                                        法  官  沈  宜  生
                                        法  官  楊  炳  禎
右正本證明與原本無異。
如不服本判決應於收受送達後十日內向本院提出上訴書狀，其未敘述上訴之理由者並
得於提起上訴後十日內向本院補提理由書（均須按他造當事人之人數附繕本）。
                                        書記官  廖  素  花
中    華    民    國      九十    年      八       月       二十三      日
附錄：本判決論罪科刑法條全文
刑法第二百七十一條第一項：
殺人者，處死刑、無期徒刑或十年以上有期徒刑。


司法院資訊處製作；財團法人民間司法改革基金會備份。
